---
title: "Análisis de bulk RNA-seq: De datos públicos a genes diferencialmente expresados"
subtitle: "Documentación completa del curso"
author: "Sofia Salazar"
date: today
format:
  html:
    toc: true
    toc-depth: 4
    toc-title: "Contenido"
    number-sections: true
    code-fold: false
    theme: cosmo
    highlight-style: github
    embed-resources: true
execute:
  eval: false
  echo: true
---

# Descripción del curso

Este curso de 5 sesiones (2 horas cada una) está diseñado para personas sin experiencia en bioinformática que deseen aprender a procesar y analizar datos de **bulk RNA-seq** públicos. Al finalizar el curso, el estudiante será capaz de:

1. Buscar y seleccionar estudios de RNA-seq en repositorios públicos (GEO)
2. Descargar y organizar datos crudos (archivos FASTQ)
3. Evaluar la calidad de las lecturas y limpiarlas
4. Alinear las lecturas al genoma de referencia y generar matrices de cuentas
5. Importar los datos a R, visualizarlos y detectar/corregir batch effects
6. Realizar análisis de expresión diferencial con DESeq2
7. Exportar una lista de genes con log2FoldChange y p-valores

---

# Estructura del curso

| Clase | Tema | Herramientas |
|-------|------|-------------|
| 1 | Obtención de datos públicos de GEO | GEO NCBI, EBI, wget |
| 2 | Control de calidad de lecturas | FastQC, MultiQC, Trimmomatic |
| 3 | Alineamiento y conteo | STAR |
| 4 | Importación a R y visualización | DESeq2, ggplot2, sva, limma |
| 5 | Expresión diferencial | DESeq2, apeglm |

---

# Pipeline general

```
Datos públicos (GEO/EBI)
        ↓
   Archivos FASTQ
        ↓
  FastQC + MultiQC  (control de calidad)
        ↓
    Trimmomatic     (limpieza de lecturas)
        ↓
  FastQC + MultiQC  (verificación post-trimming)
        ↓
  STAR: indexar genoma + alinear
        ↓
ReadsPerGene.out.tab (cuentas por gen)
        ↓
   R: importar cuentas + metadatos
        ↓
   PCA + heatmap    (exploración)
        ↓
  Batch correction  (si aplica)
        ↓
      DESeq2        (expresión diferencial)
        ↓
Lista de genes: log2FC + padj
```

---

# Clase 1: Obtención de datos públicos de RNA-seq

## GEO — Gene Expression Omnibus

**GEO** es el repositorio público de datos genómicos de NCBI.
URL: https://www.ncbi.nlm.nih.gov/geo/

### Tipos de entradas en GEO

| Tipo | Descripción |
|------|-------------|
| GSE  | Serie — experimento completo |
| GSM  | Muestra individual |
| GPL  | Plataforma de secuenciación |

### Estrategia de búsqueda

```
"RNA-seq" AND "Homo sapiens" AND "COVID-19" AND "PBMC"
"RNA-seq" AND "SARS-CoV-2" AND "blood" AND "convalescent"
"bulk RNA-seq" AND "COVID-19" AND "acute"
```

Filtros recomendados:
- Organism: Homo sapiens
- Study type: Expression profiling by high throughput sequencing
- Entry type: Series (GSE)

## Estudios del curso

En este curso analizamos la respuesta transcriptómica al SARS-CoV-2 en PBMCs humanas, comparando **pacientes con infección activa (acute)** vs **pacientes convalecientes**. Utilizamos dos estudios públicos compatibles en plataforma y tejido:

| GSE | BioProject | Grupos comparados |
|-----|-----------|-------------------|
| **GSE166253** | PRJNA699856 | convalescent / retesting-positive (RTP → `acute`) |
| **GSE202805** | PRJNA837285 | convalescent / acute |

De cada estudio se seleccionaron 8 muestras para descargar (ver `scripts/download_fastq.sh`). El archivo `data/metadatos_curso.csv` (generado con `scripts/crear_metadatos_curso.R`) combina esas **16 muestras (8 por estudio)**:

| Estudio | acute | convalescent |
|---------|-------|--------------|
| GSE166253 | 4 | 4 |
| GSE202805 | 4 | 4 |

## Criterios de selección de estudios

- **Diseño experimental:** grupos claramente definidos (convalescent vs acute)
- **Número de muestras:** ≥ 3 réplicas biológicas por grupo
- **Raw data disponible:** archivos FASTQ en SRA/EBI
- **Plataforma:** Illumina paired-end (ambos estudios: 150 pb)
- **Tejido:** PBMCs de sangre periférica humana

## Descarga de archivos FASTQ

### Desde EBI (recomendada)

1. Ir a https://www.ebi.ac.uk/
2. Buscar el GSE ID o PRJNA ID
3. Seleccionar **Nucleotide sequences**
4. En la columna **Generated FASTQ files: FTP**, seleccionar muestras
5. Click en **Get download script**

```{bash}
# Ejecutar el script descargado
chmod +x downloads.sh
./downloads.sh
```

La bandera `-nc` (no-clobber) evita redescargar archivos existentes.

### Desde SRA toolkit

```{bash}
# Descargar con prefetch
prefetch SRR12363092

# Convertir a FASTQ
fasterq-dump SRR12363092 --outdir ./data/
```

## Organización del proyecto

```
RNA_project/
├── data/              # FASTQs crudos
│   └── downloads.sh
├── metadata/
│   └── metadata.csv   # Información de las muestras
├── quality1/          # FastQC pre-trimming
├── quality2/          # FastQC post-trimming
├── TRIM_results/      # FASTQs post-trimming
├── STAR_index/        # Índice del genoma
├── STAR_output/       # BAMs + matrices de cuentas
├── counts/            # Matrices de cuentas finales
└── scripts/           # Scripts utilizados
```

### Sobre los scripts de la carpeta `scripts/`

Los archivos de la carpeta `scripts/` (por ejemplo `download.sbatch`, `qc.sbatch`, `trim.sbatch`, `index_genome.sbatch`, `align.sbatch`, `rna_environment.sh` y `crear_metadatos_curso.R`) son **los scripts que se usaron literalmente en el cluster** para procesar los datos de este curso. La mayoría son scripts de **SLURM** (`.sbatch`), pensados para enviarse con `sbatch nombre_del_script`.

Se incluyen aquí **como ejemplo y referencia de uso**, no como scripts listos para correr tal cual: **debes personalizarlos según tu entorno**, en particular:

- las **rutas** de entrada y salida (carpetas de `data/`, `STAR_index/`, `STAR_output/`, etc.), que están fijadas al sistema de archivos del cluster donde se ejecutaron;
- los **módulos o ambientes de software** (`module load ...`, rutas de conda) según lo disponible en tu servidor;
- los **parámetros de SLURM** (`#SBATCH`): partición, memoria, número de núcleos y tiempo, que dependen de la configuración de tu cluster.

Tómalos como plantillas: la lógica del pipeline es la misma, pero las rutas y recursos hay que adaptarlos a tu máquina o cluster.

### Archivo de metadatos del curso

El archivo `data/metadatos_curso.csv` se genera con `scripts/crear_metadatos_curso.R` y tiene el formato:

```
sample_id,study,status,severity
SRR13639990,GSE166253,convalescent,moderate
SRR13639995,GSE166253,acute,moderate
SRR19173191,GSE202805,convalescent,severe_and_icu
SRR19173185,GSE202805,acute,severe_and_icu
```

- `sample_id`: identificador de corrida en SRA (columna `Run`)
- `study`: accesión GEO del estudio de origen (también funciona como variable de batch)
- `status`: grupo de comparación (`convalescent` o `acute`)
- `severity`: severidad de la enfermedad al momento de la infección activa

## Consejos para homologar lecturas entre estudios

Si se combinan múltiples estudios, verificar:
- Misma **plataforma** de secuenciación (Illumina)
- Mismo **largo de lectura** (75, 100, 150 pb)
- Mismo **protocolo** (paired-end, stranded vs unstranded)
- Mismo **organismo y ensamblaje** del genoma (hg38, mm10)
- Los **batch effects** entre estudios se corrigen en la clase 4

---

# Clase 2: Control de calidad (FastQC y Trimmomatic)

## El formato FASTQ

Cada lectura ocupa 4 líneas:

```
@SEQ_ID
GATTTGGGGTTCAAAGCAGTATCGATCAAATAGTAAATCCATTTGTTCAACTCACAGTTT
+
!''*((((***+))%%%++)(%%%%).1***-+*''))**55CCF>>>>>>CCCCCCC65
```

### El Phred Score

$$Q = -10 \log_{10} P$$

| Q | Probabilidad de error | Precisión |
|---|-----------------------|-----------|
| Q10 | 1 en 10 | 90% |
| Q20 | 1 en 100 | 99% |
| Q30 | 1 en 1,000 | 99.9% |
| Q40 | 1 en 10,000 | 99.99% |

Se recomienda Q ≥ 20, idealmente Q ≥ 30.

## FastQC

Instalar:
```{bash}
conda install -c bioconda fastqc
```

Correr:
```{bash}
mkdir -p RNA_project/quality1

# Un archivo
fastqc RNA_project/data/SRR12363092_1.fastq.gz -o RNA_project/quality1/

# Loop para todos los archivos
for file in RNA_project/data/*.fastq.gz; do
  fastqc "$file" -o RNA_project/quality1/
done
```

### Módulos clave del reporte

| Módulo | Qué evalúa |
|--------|------------|
| Per base sequence quality | Calidad por posición |
| Per sequence GC content | Distribución %GC |
| Sequence duplication levels | Lecturas repetidas |
| **Adapter content** | Presencia de adaptadores |

## MultiQC

```{bash}
multiqc RNA_project/quality1/ -o RNA_project/quality1/
```

## Trimmomatic

Instalar:
```{bash}
conda install -c bioconda trimmomatic
```

Descargar adaptadores:
```{bash}
wget https://raw.githubusercontent.com/timflutre/trimmomatic/master/adapters/TruSeq3-PE-2.fa
```

### Loop de trimming para todas las muestras

```{bash}
mkdir -p RNA_project/TRIM_results
cd RNA_project/data/

for i in *_1.fastq.gz; do
  base="${i%_1.fastq.gz}"
  echo "Procesando: $base"

  trimmomatic PE \
    -threads 8 \
    -phred33 \
    "${base}_1.fastq.gz" \
    "${base}_2.fastq.gz" \
    "../TRIM_results/${base}_1_trimmed.fq.gz" \
    "../TRIM_results/${base}_1_unpaired.fq.gz" \
    "../TRIM_results/${base}_2_trimmed.fq.gz" \
    "../TRIM_results/${base}_2_unpaired.fq.gz" \
    ILLUMINACLIP:/ruta/TruSeq3-PE-2.fa:2:30:10 \
    LEADING:3 \
    TRAILING:3 \
    SLIDINGWINDOW:4:20 \
    MINLEN:80
done
```

### Parámetros de Trimmomatic

| Parámetro | Descripción |
|-----------|-------------|
| `ILLUMINACLIP` | Remover adaptadores |
| `LEADING:3` | Cortar bases Q < 3 al inicio |
| `TRAILING:3` | Cortar bases Q < 3 al final |
| `SLIDINGWINDOW:4:20` | Ventana de 4 bases, cortar si Q < 20 |
| `MINLEN:80` | Descartar lecturas < 80 pb |

## QC post-trimming

```{bash}
mkdir -p RNA_project/quality2

for file in RNA_project/TRIM_results/*_trimmed.fq.gz; do
  fastqc "$file" -o RNA_project/quality2/
done

multiqc RNA_project/quality2/ -o RNA_project/quality2/
```

---

# Clase 3: Alineamiento con STAR

## Tipos de estrategia de alineamiento

| Tipo | Software | Ventajas |
|------|----------|----------|
| A genoma de referencia | **STAR**, HISAT2 | Detecta nuevos transcritos, maneja splicing |
| A transcriptoma | Salmon, Kallisto | Muy rápido |
| De novo | Trinity | Sin referencia, organismos no modelo |

## Archivos necesarios

### Genoma de referencia (FASTA)

```{bash}
# Genoma humano GRCh38 — GENCODE
wget https://ftp.ebi.ac.uk/pub/databases/gencode/Gencode_human/release_44/GRCh38.p14.genome.fa.gz
```

### Archivo de anotación (GTF)

```{bash}
# Anotación humana — GENCODE
wget https://ftp.ebi.ac.uk/pub/databases/gencode/Gencode_human/release_44/gencode.v44.primary_assembly.annotation.gtf.gz
gunzip gencode.v44.primary_assembly.annotation.gtf.gz
```

**Regla:** Siempre usar la misma versión del genoma y la anotación.

## STAR: Indexar el genoma

```{bash}
mkdir -p RNA_project/STAR_index

STAR \
  --runThreadN 12 \
  --runMode genomeGenerate \
  --genomeDir RNA_project/STAR_index \
  --genomeFastaFiles /ruta/al/genoma.fa \
  --sjdbGTFfile /ruta/al/anotacion.gtf \
  --sjdbOverhang 149
```

`--sjdbOverhang` = longitud de lectura − 1 (lecturas de 150 pb → 149)

Tiempo: ~30–60 min. RAM requerida: ~30 GB.

## STAR: Alineamiento

```{bash}
INDEX=RNA_project/STAR_index
TRIM_DIR=RNA_project/TRIM_results
OUT_DIR=RNA_project/STAR_output

mkdir -p $OUT_DIR

for f in $TRIM_DIR/*_1_trimmed.fq.gz; do
  base=$(basename "$f" _1_trimmed.fq.gz)

  STAR \
    --runThreadN 12 \
    --genomeDir $INDEX \
    --readFilesIn "$f" "$TRIM_DIR/${base}_2_trimmed.fq.gz" \
    --outSAMtype BAM SortedByCoordinate \
    --quantMode GeneCounts \
    --readFilesCommand zcat \
    --outFileNamePrefix "$OUT_DIR/${base}"
done
```

## Archivos de salida de STAR

| Archivo | Contenido |
|---------|-----------|
| `*Aligned.sortedByCoord.out.bam` | Lecturas alineadas |
| `*Log.final.out` | Estadísticas de alineamiento |
| **`*ReadsPerGene.out.tab`** | Matriz de cuentas por gen ← usamos este |
| `*SJ.out.tab` | Splicing junctions |

### Columnas del archivo de cuentas

| Columna | Descripción |
|---------|-------------|
| 1 | Gene ID |
| 2 | Cuentas unstranded ← usar por defecto |
| 3 | Cuentas strand 1 |
| 4 | Cuentas strand 2 (reverse) |

### Estadísticas de alineamiento esperadas

| Métrica | Valor esperado |
|---------|---------------|
| % uniquely mapped | > 70–80% |
| % multi-mapped | < 20% |
| % unmapped | < 10% |

---

# Clase 4: Importación a R, visualización y batch correction

## Preparación del entorno en R

```{r}
if (!require("BiocManager", quietly = TRUE))
    install.packages("BiocManager")

BiocManager::install(c("DESeq2", "sva", "limma", "pheatmap",
                        "ggplot2", "RColorBrewer", "dplyr"))
```

```{r}
library(DESeq2)
library(ggplot2)
library(pheatmap)
library(RColorBrewer)
library(dplyr)
library(sva)
library(limma)
```

## Importar matrices de cuentas

```{r}
# Rutas relativas a la raíz del proyecto
star_dir      <- "STAR_output"
metadata_file <- "data/metadatos_curso.csv"

files <- list.files(star_dir, pattern = "ReadsPerGene.out.tab$", full.names = TRUE)

counts <- c()
for (i in seq_along(files)) {
  x <- read.table(file = files[i], sep = "\t", header = FALSE, as.is = TRUE)
  counts <- cbind(counts, x[, 2])
}

# Eliminar filas de estadísticas globales
counts <- counts[-c(1:4), ]
x <- x[-c(1:4), ]

counts <- as.data.frame(counts)
rownames(counts) <- x[, 1]
colnames(counts) <- sub("_ReadsPerGene.out.tab", "", basename(files))
```

## Cargar metadatos y crear DESeqDataSet

```{r}
metadata <- read.csv(metadata_file)
rownames(metadata) <- metadata$sample_id

# Ordenar los metadatos igual que las columnas de la matriz de cuentas
# (las 16 muestras, 8 por estudio)
metadata <- metadata[colnames(counts), ]

# status = variable de interés (acute vs. convalescent); convalescent como referencia
metadata$status <- relevel(factor(metadata$status), ref = "convalescent")
# study = estudio de origen (GSE166253 / GSE202805), lo usamos como batch
metadata$study <- factor(metadata$study)

# Verificar orden de muestras
all(colnames(counts) == rownames(metadata))

# Crear objeto DESeqDataSet
dds <- DESeqDataSetFromMatrix(
  countData = counts,
  colData   = metadata,
  design    = ~ status
)

# Filtro de genes con pocas cuentas
keep <- rowSums(counts(dds)) >= 10
dds <- dds[keep, ]
```

## ¿Por qué no se hace el PCA con cuentas crudas?

El PCA es un método basado en **varianza**: busca las direcciones en las que los datos varían más. Las cuentas crudas de RNA-seq tienen dos propiedades que hacen que esa varianza esté dominada por artefactos técnicos y no por biología.

### Problema 1: profundidad de secuenciación

Las cuentas crudas no están corregidas por el tamaño de la librería. Una muestra con 40M de lecturas tiene **todas** sus cuentas sistemáticamente más altas que una con 20M, aunque el perfil biológico sea idéntico. El PCA captura esa diferencia global primero, así que PC1 acaba siendo "cuántas lecturas tuvo cada muestra".

Al combinar dos estudios (GSE166253 + GSE202805) el riesgo es mayor: sin normalizar, una diferencia de profundidad se confunde con el batch effect que queremos diagnosticar.

### Problema 2: heterocedasticidad (la varianza depende de la media)

En datos de conteo, los genes muy expresados varían más en términos absolutos. Un gen con media de 10,000 cuentas varía ±1,000; uno con media de 10 varía ±3. Biológicamente pueden estar cambiando lo mismo, pero para el PCA el primero pesa ~300 veces más.

Los primeros componentes quedan dominados por genes altamente expresados (ribosomales, mitocondriales, hemoglobinas), algo crítico en **PBMCs de sangre**.

### ¿Y por qué no un `log2()` simple?

Ayuda con el problema 2 pero introduce otro: en cuentas bajas el log **infla el ruido**. Pasar de 1 a 2 cuentas es un log2FC de +1, igual que pasar de 5,000 a 10,000; lo primero es ruido de muestreo y lo segundo señal real. Como los genes de baja expresión son muchísimos, dominarían el PCA con puro ruido.

### Demostración con cuentas crudas

```{r}
raw_counts <- counts(dds)

# Los 500 genes más variables (lo mismo que hace plotPCA por dentro)
gene_vars <- apply(raw_counts, 1, var)
select <- order(gene_vars, decreasing = TRUE)[1:500]

pca_raw <- prcomp(t(raw_counts[select, ]))

# PC1 correlaciona casi perfectamente con la profundidad: |r| > 0.9
cor(pca_raw$x[, 1], colSums(counts(dds)))
```

## Transformación para visualización

VST y rlog resuelven los dos problemas a la vez:

1. **Normalizan por profundidad**, usando los *size factors* de DESeq2 (mediana de ratios).
2. **Estabilizan la varianza**: escala aproximadamente log2, con *shrinkage* sobre los genes de baja expresión para que su ruido no domine.

El resultado es una matriz con varianza aproximadamente homogénea en todo el rango de expresión, que es lo que el PCA y la distancia euclidiana asumen.

```{r}
# VST — recomendado para n ≥ 30 (más rápido)
vsd <- vst(dds, blind = TRUE)

# rlog — para n < 30 (más robusto con pocas muestras, más lento)
rld <- rlog(dds, blind = TRUE)
```

`blind = TRUE`: la transformación no usa el diseño experimental, para no sesgar el PCA a favor de la separación acute/convalescent que estamos evaluando.

**En este curso son 16 muestras → usamos `rld` para todas las visualizaciones.**

### Regla: transformar es solo para visualizar

| Para qué | Qué datos usar |
|----------|----------------|
| PCA, heatmaps, clustering | Datos transformados (`vsd` / `rld`) |
| Expresión diferencial (DESeq2) | Cuentas **crudas** (enteros) |

DESeq2 **exige** cuentas crudas porque modela explícitamente la relación media-varianza con una binomial negativa: la transformación destruiría justo la información que el modelo necesita. Nunca pasar datos transformados a `DESeq()`.

## PCA

```{r}
# PCA básico
plotPCA(rld, intgroup = "status") + theme_bw()

# PCA personalizado (color por grupo biológico y forma por estudio)
pca_data <- plotPCA(rld, intgroup = c("status", "study"), returnData = TRUE)
percent_var <- round(100 * attr(pca_data, "percentVar"))

ggplot(pca_data, aes(PC1, PC2, color = status, shape = study)) +
  geom_point(size = 4) +
  xlab(paste0("PC1: ", percent_var[1], "% varianza")) +
  ylab(paste0("PC2: ", percent_var[2], "% varianza")) +
  theme_bw()

# Verificación: PC1 ya no debería correlacionar con la profundidad
cor(pca_data$PC1, colSums(counts(dds)))
```

## Heatmap de correlación entre muestras

```{r}
sampleDists <- dist(t(assay(rld)))
sampleDistMatrix <- as.matrix(sampleDists)
colors <- colorRampPalette(rev(brewer.pal(9, "Blues")))(255)

pheatmap(
  sampleDistMatrix,
  clustering_distance_rows = sampleDists,
  clustering_distance_cols = sampleDists,
  col = colors,
  annotation_col = as.data.frame(colData(dds)[, c("status", "study"), drop = FALSE])
)
```

## Batch effects

Un **batch effect** es variación técnica no biológica causada por:
- Procesamiento en días distintos
- Diferentes corridas de secuenciación
- Diferentes operadores o kits

**Señal de alarma:** en el PCA, las muestras se separan por lote en lugar de por grupo biológico.

### Estrategias de corrección

| Situación | Estrategia |
|-----------|-----------|
| Batch conocido, bien balanceado | `design = ~ study + status` |
| Batch conocido, desbalanceado | ComBat-seq |
| Batch desconocido | SVA |

### ComBat-seq (recomendada)

```{r}
library(sva)

counts_corrected <- ComBat_seq(
  counts = as.matrix(counts(dds)),
  batch  = metadata$study,
  group  = metadata$status
)

dds_corrected <- DESeqDataSetFromMatrix(
  countData = counts_corrected,
  colData   = metadata,
  design    = ~ status
)
```

### limma::removeBatchEffect (solo visualización)

```{r}
library(limma)

rld_corrected <- rld
assay(rld_corrected) <- removeBatchEffect(
  assay(rld),
  batch  = metadata$study,
  design = model.matrix(~ status, data = metadata)
)
```

### Batch en el modelo DESeq2

```{r}
design(dds) <- ~ study + status
```

---

# Clase 5: Expresión diferencial con DESeq2

## Correr DESeq2

```{r}
library(DESeq2)
load("counts/dds.RData")

dds <- DESeq(dds)
```

## Extraer resultados

```{r}
# Comparar acute vs convalescent (convalescent es la referencia)
res <- results(
  dds,
  contrast = c("status", "acute", "convalescent"),
  alpha = 0.05
)

summary(res)
```

### Shrinkage del log2FoldChange

```{r}
res_shrunk <- lfcShrink(
  dds,
  coef = "status_acute_vs_convalescent",
  type = "apeglm"
)
```

## Interpretar los resultados

| Columna | Significado |
|---------|-------------|
| `baseMean` | Expresión promedio |
| `log2FoldChange` | log2(acute/convalescent) |
| `pvalue` | P-valor nominal |
| `padj` | FDR (Benjamini-Hochberg) |

### Interpretación del log2FoldChange

| log2FC | Fold Change | Interpretación |
|--------|-------------|----------------|
| +2 | 4x | 4 veces más alto en agudo |
| +1 | 2x | 2 veces más alto en agudo |
| -1 | 0.5x | 2 veces más bajo en agudo |
| -2 | 0.25x | 4 veces más bajo en agudo |

### Filtrado de genes significativos

```{r}
res_df <- as.data.frame(res_shrunk) |>
  mutate(
    gene_id = rownames(res_shrunk),
    significant = !is.na(padj) & padj < 0.05 & abs(log2FoldChange) > 1,
    direction = case_when(
      significant & log2FoldChange > 0 ~ "Up",
      significant & log2FoldChange < 0 ~ "Down",
      TRUE ~ "NS"
    )
  )
```

**Umbrales estándar:**
- `padj < 0.05` → 5% FDR
- `|log2FoldChange| > 1` → al menos 2x de diferencia

## Visualización de resultados

### Volcano Plot

```{r}
library(ggrepel)

top_genes <- res_df |> filter(significant) |>
  slice_max(abs(log2FoldChange), n = 20)

ggplot(res_df, aes(log2FoldChange, -log10(padj), color = direction)) +
  geom_point(alpha = 0.5, size = 1) +
  geom_text_repel(data = top_genes, aes(label = gene_id), size = 3) +
  scale_color_manual(values = c("Up" = "#E41A1C", "Down" = "#377EB8", "NS" = "grey60")) +
  geom_vline(xintercept = c(-1, 1), linetype = "dashed") +
  geom_hline(yintercept = -log10(0.05), linetype = "dashed") +
  labs(title = "Volcano plot", x = "log2 Fold Change", y = "-log10(FDR)") +
  theme_bw()
```

### MA Plot

```{r}
plotMA(res_shrunk, ylim = c(-5, 5), alpha = 0.05)
```

### Heatmap de genes significativos

```{r}
sig_genes <- rownames(res_df[res_df$significant & !is.na(res_df$significant), ])

# rlog porque son 16 muestras (con n ≥ 30 usar vst).
# blind = FALSE: aquí sí queremos que la transformación conozca el diseño,
# porque ya no estamos explorando a ciegas.
rld_final <- rlog(dds, blind = FALSE)
mat <- assay(rld_final)[sig_genes, ]
mat_scaled <- t(scale(t(mat)))

pheatmap(
  mat_scaled,
  annotation_col = as.data.frame(colData(dds)[, c("status", "study"), drop = FALSE]),
  color = colorRampPalette(c("#3B4CC0", "white", "#B40426"))(100),
  main = "Genes diferencialmente expresados"
)
```

## Exportar la lista de genes

```{r}
results_final <- res_df |>
  filter(!is.na(padj)) |>
  arrange(padj) |>
  select(gene_id, baseMean, log2FoldChange, lfcSE, pvalue, padj, direction)

# Todos los genes
dir.create("results", showWarnings = FALSE)
write.csv(results_final,
          "results/resultados_acute_vs_convalescent.csv",
          row.names = FALSE)

# Solo significativos
write.csv(results_final |> filter(direction != "NS"),
          "results/DEGs_acute_vs_convalescent_sig.csv",
          row.names = FALSE)
```

---

# Referencia rápida de comandos

## Bash

```{bash}
# FastQC
for file in data/*.fastq.gz; do fastqc "$file" -o quality1/; done
multiqc quality1/ -o quality1/

# Trimmomatic (loop)
for i in data/*_1.fastq.gz; do
  base="${i%_1.fastq.gz}"
  trimmomatic PE -threads 8 -phred33 \
    "${base}_1.fastq.gz" "${base}_2.fastq.gz" \
    "TRIM_results/${base}_1_trimmed.fq.gz" \
    "TRIM_results/${base}_1_unpaired.fq.gz" \
    "TRIM_results/${base}_2_trimmed.fq.gz" \
    "TRIM_results/${base}_2_unpaired.fq.gz" \
    ILLUMINACLIP:TruSeq3-PE-2.fa:2:30:10 LEADING:3 TRAILING:3 SLIDINGWINDOW:4:20 MINLEN:80
done

# STAR — indexar
STAR --runThreadN 12 --runMode genomeGenerate \
  --genomeDir STAR_index \
  --genomeFastaFiles genoma.fa --sjdbGTFfile anotacion.gtf --sjdbOverhang 149

# STAR — alinear
for f in TRIM_results/*_1_trimmed.fq.gz; do
  base=$(basename "$f" _1_trimmed.fq.gz)
  STAR --runThreadN 12 --genomeDir STAR_index \
    --readFilesIn "$f" "TRIM_results/${base}_2_trimmed.fq.gz" \
    --outSAMtype BAM SortedByCoordinate --quantMode GeneCounts \
    --readFilesCommand zcat --outFileNamePrefix "STAR_output/${base}"
done
```

## R

```{r}
# Importar cuentas
files <- dir(pattern = "ReadsPerGene.out.tab")
counts <- c()
for (i in seq_along(files)) {
  x <- read.table(files[i], sep = "\t", header = FALSE, as.is = TRUE)
  counts <- cbind(counts, x[, 2])
}
counts <- counts[-c(1:4), ]
x <- x[-c(1:4), ]
counts <- as.data.frame(counts)
rownames(counts) <- x[, 1]
colnames(counts) <- sub("_ReadsPerGene.out.tab", "", files)

# DESeqDataSet
dds <- DESeqDataSetFromMatrix(counts, metadata, ~ status)
dds <- dds[rowSums(counts(dds)) >= 10, ]

# Exploración (rlog porque son 16 muestras; con n ≥ 30 usar vst)
rld <- rlog(dds, blind = TRUE)
plotPCA(rld, intgroup = "status")

# Batch correction (study = estudio de origen)
counts_corr <- ComBat_seq(as.matrix(counts(dds)), batch = metadata$study, group = metadata$status)

# DESeq2
dds <- DESeq(dds)
res <- results(dds, contrast = c("status", "acute", "convalescent"), alpha = 0.05)
res_shrunk <- lfcShrink(dds, coef = "status_acute_vs_convalescent", type = "apeglm")

# Exportar
write.csv(as.data.frame(res_shrunk), "results/resultados_acute_vs_convalescent.csv")
```

---

# Recursos y referencias

## Software

| Herramienta | URL |
|-------------|-----|
| FastQC | https://www.bioinformatics.babraham.ac.uk/projects/fastqc/ |
| MultiQC | https://multiqc.info/ |
| Trimmomatic | http://www.usadellab.org/cms/?page=trimmomatic |
| STAR | https://github.com/alexdobin/STAR |
| DESeq2 | https://bioconductor.org/packages/DESeq2 |
| sva (ComBat-seq) | https://bioconductor.org/packages/sva |
| limma | https://bioconductor.org/packages/limma |

## Bases de datos

| Base de datos | URL |
|--------------|-----|
| GEO NCBI | https://www.ncbi.nlm.nih.gov/geo/ |
| EBI SRA | https://www.ebi.ac.uk/ena/browser/home |
| GENCODE | https://www.gencodegenes.org/ |
| UCSC Genome Browser | https://genome.ucsc.edu/ |
| Ensembl | https://www.ensembl.org/ |

## Papers de referencia

- Love MI, Huber W, Anders S. **Moderated estimation of fold change and dispersion for RNA-seq data with DESeq2.** *Genome Biology.* 2014. https://doi.org/10.1186/s13059-014-0550-8

- Dobin A, et al. **STAR: ultrafast universal RNA-seq aligner.** *Bioinformatics.* 2013. https://doi.org/10.1093/bioinformatics/bts635

- Zhang Y, et al. **ComBat-seq: batch effect adjustment for RNA-seq count data.** *NAR Genomics and Bioinformatics.* 2020. https://doi.org/10.1093/nargab/lqaa078

- Andrews S. **FastQC: A quality control tool for high throughput sequence data.** 2010. http://www.bioinformatics.babraham.ac.uk/projects/fastqc/
