---
title: "Clase 4: Importación a R, visualización y batch correction"
subtitle: "Curso: Análisis de bulk RNA-seq"
author: "Sofia Salazar"
date: today
format:
  html:
    toc: true
    toc-depth: 3
    code-fold: false
    theme: cosmo
execute:
  eval: false
  echo: true
---

## Objetivos de la clase

Al finalizar esta sesión podrás:

- Importar las matrices de cuentas de STAR a R
- Construir un objeto DESeqDataSet
- Entender como visualizar datos transformados con VST y rlog
- Hacer exploración visual de los datos con PCA y heatmaps
- Entender qué son los efectos de lote (batch effects)
- Detectar batch effects en tus datos
- Aplicar corrección de batch

---

## 1. Preparación del entorno en R

```{r}
# Instalar paquetes si no los tienes
if (!require("BiocManager", quietly = TRUE))
    install.packages("BiocManager")

BiocManager::install(c("DESeq2", "sva", "limma", "pheatmap", "ggplot2",
                        "RColorBrewer", "dplyr"))
```

```{r}
library(DESeq2)
library(ggplot2)
library(pheatmap)
library(RColorBrewer)
library(dplyr)
library(sva)      # Para ComBat-seq
library(limma)    # Para removeBatchEffect
```

---

## 2. Importar las matrices de cuentas a R

STAR genera un archivo `ReadsPerGene.out.tab` por muestra. Necesitamos consolidarlos en una sola matriz donde:
- **Filas** = genes
- **Columnas** = muestras

### Leer todos los archivos de cuentas

```{r}
DIR = "/Users/sofiasalazar/Desktop/GENE/RNA-class-2026"
```


```{r}
# Rutas del proyecto
star_dir      <- file.path(DIR,"STAR_output")
metadata_file <- file.path(DIR, "data/metadatos_curso.csv")

# Listar los archivos de cuentas que están dentro de STAR_output
files <- list.files(star_dir, pattern = "ReadsPerGene.out.tab$", full.names = TRUE)
files
```

```{r}
# Construir la matriz de cuentas
# Usamos la columna 2 (unstranded) — cambia a 4 si es stranded reverse
counts <- c()

for (i in seq_along(files)) {
  x <- read.table(file = files[i], sep = "\t", header = FALSE)
  counts <- cbind(counts, x[, 2])
}

# Guardamos x como referencia para los nombres de genes
# x tiene los gene IDs en la columna 1
```

```{r}
# Limpiar la matriz: eliminar las 4 primeras filas (estadísticas globales)
counts <- counts[-c(1:4), ]
x <- x[-c(1:4), ]

# Asignar nombres de genes (filas) y muestras (columnas)
counts <- as.data.frame(counts)
rownames(counts) <- x[, 1]
colnames(counts) <- sub("_ReadsPerGene.out.tab", "", basename(files))

dim(counts)
head(counts, 3)
```

### Cargar metadatos

```{r}
metadata <- read.csv(metadata_file, header = TRUE)
rownames(metadata) <- metadata$sample_id

# Ordenar los metadatos igual que las columnas de la matriz de cuentas
# (deben quedar las 16 muestras, 8 por estudio)
metadata <- metadata[colnames(counts), ]

# status es la variable biológica de interés (acute vs. convalescent).
# Fijamos convalescent como nivel de referencia (denominador de las comparaciones)
metadata$status <- relevel(factor(metadata$status), ref = "convalescent")

# study es el estudio de origen (GSE166253 / GSE202805); lo usaremos como batch
metadata$study <- factor(metadata$study)

# Verificar que el orden de las muestras coincida
all(colnames(counts) == rownames(metadata))

head(metadata)
```

---

## 3. Crear un objeto DESeqDataSet

**DESeq2** trabaja con un objeto especial llamado `DESeqDataSet` (dds) que contiene:
- La matriz de cuentas (crudas, enteros)
- Los metadatos de las muestras
- El diseño experimental (fórmula)

```{r}
dds <- DESeqDataSetFromMatrix(
  countData = counts,      # Matriz de cuentas (enteros)
  colData   = metadata,    # Metadatos
  design    = ~ status     # Fórmula: variable de interés (acute vs. convalescent)
)

dds
```

### Filtro de genes con muy pocas cuentas

```{r}
# Eliminar genes con cuentas totales muy bajas (< 10 lecturas en total)
keep <- rowSums(counts(dds)) >= 10
dds <- dds[keep, ]

dim(dds)
```

---

## 4. PCA con las cuentas crudas

Antes de transformar nada, hagamos el experimento de graficar un PCA directamente sobre las cuentas crudas.

```{r}
# Matriz de cuentas crudas (después del filtro de genes)
raw_counts <- counts(dds)

# PCA: prcomp espera muestras en las filas, por eso trasponemos con t()
pca_raw <- prcomp(t(raw_counts))

# Porcentaje de varianza explicada por cada componente
percent_var_raw <- round(100 * pca_raw$sdev^2 / sum(pca_raw$sdev^2))
percent_var_raw[1:2]
```

```{r}
# Armamos el data.frame para graficar y le agregamos la profundidad
# de secuenciación de cada muestra (total de lecturas asignadas a genes)

# Esto es en realidad el library size: Las lecturas que sobrevivieron al trimming, mapearon de forma única y cayeron dentro de un gen anotado. Es un proxy de la profundidad (ya que ya habiamos filtrado genes que tuvieran pocas cuentas)

pca_raw_df <- data.frame(
  PC1        = pca_raw$x[, 1],
  PC2        = pca_raw$x[, 2],
  status     = metadata$status,
  study      = metadata$study,
  profundidad = colSums(counts(dds))
)

ggplot(pca_raw_df, aes(x = PC1, y = PC2, color = status, shape = study)) +
  geom_point(size = 4) +
  xlab(paste0("PC1: ", percent_var_raw[1], "% varianza")) +
  ylab(paste0("PC2: ", percent_var_raw[2], "% varianza")) +
  theme_bw() +
  ggtitle("PCA con cuentas crudas")
```

### ¿Qué estamos viendo realmente?

El PCA se ve "raro": las muestras no se separan por grupo biológico.

Ahora grafiquemos PC1 contra la profundidad de secuenciación.

```{r}
ggplot(pca_raw_df, aes(x = profundidad, y = PC1, color = study)) +
  geom_point(size = 4) +
  xlab("Profundidad (total de lecturas en genes)") +
  ylab("PC1") +
  theme_bw() +
  ggtitle("PC1 de las cuentas crudas vs. profundidad de secuenciación")

# Correlación entre PC1 y la profundidad
cor(pca_raw_df$PC1, pca_raw_df$profundidad)
```

La correlación parece alta, sin embargo no parece la única fuente de variación en PC1, parece que se debe más a la diferencia entre estudios y esto puede tener razones aparte de la profundidad de secuenciación.

---

## 5. ¿Por qué hay que transformar antes del PCA?

El PCA es un método basado en **varianza**: busca las direcciones en las que los datos varían más y las convierte en PC1, PC2, etc. Eso lo hace muy sensible a dos propiedades de las cuentas de RNA-seq que no tienen nada que ver con la biología.

### Problema 1: la profundidad de secuenciación

Las cuentas crudas no están corregidas por el tamaño de la librería. Una muestra con 40 millones de lecturas tiene **todas** sus cuentas más altas que una con 20 millones, aunque los dos perfiles biológicos sean idénticos. Esa diferencia global es enorme en términos de varianza, así que el PCA la captura primero: es justo lo que acabamos de ver.

En nuestro caso esto es especialmente importante, porque estamos combinando **dos estudios** (GSE166253 y GSE202805) que pueden tener profundidades muy distintas. Si no normalizamos, confundiríamos una diferencia de profundidad con el batch effect que queremos diagnosticar en la sección 9.

### Problema 2: heterocedasticidad (la varianza depende de la media)

En datos de conteo, **los genes muy expresados varían más en términos absolutos**. Un gen con media de 10,000 cuentas puede variar ±1,000 entre muestras; uno con media de 10 varía ±3. Biológicamente los dos pueden estar cambiando lo mismo (un fold-change de 1.3x), pero para el PCA el primero pesa 300 veces más.

Resultado: los primeros componentes quedan dominados por un grupo de genes altamente expresados: ribosomales, mitocondriales, etc. No estaríamos viendo estructura biológica, sino qué tan expresados están los genes más abundantes.

```{r}
# Veamos la relación media-varianza en las cuentas crudas
mean_var <- data.frame(
  media    = rowMeans(raw_counts),
  varianza = apply(raw_counts, 1, var)
)

ggplot(mean_var, aes(x = media, y = varianza)) +
  geom_point(alpha = 0.3, size = 0.5) +
  scale_x_log10() + scale_y_log10() +
  theme_bw() +
  ggtitle("Cuentas crudas: la varianza crece con la media")
```


### La solución: VST y rlog

Ambas transformaciones de DESeq2 resuelven las dos cosas a la vez:

1. **Normalizan por profundidad**, usando los *size factors* de DESeq2.

2. **Estabilizan la varianza**: llevan los datos a una escala aproximadamente log2, pero aplicando un encogimiento (*shrinkage*) sobre los genes de baja expresión, para que su ruido no domine.

El resultado es una matriz donde la varianza es aproximadamente **homogénea** a lo largo de todo el rango de expresión, que es justo lo que el PCA (y la distancia euclidiana del heatmap) asumen.

### Regla importante: transformar es SOLO para visualizar

| Para qué | Qué datos usar |
|----------|----------------|
| PCA, heatmaps, clustering | Datos transformados (`vsd` / `rld`) |
| Expresión diferencial (DESeq2) | Cuentas **crudas** (enteros) |

DESeq2 **necesita** cuentas crudas para el análisis diferencial, porque modela explícitamente la relación media-varianza con una distribución binomial negativa. La transformación destruiría justo la información que el modelo necesita. Nunca le pases datos transformados a `DESeq()`.

### Entonces, ¿DESeq2 tiene los mismos problemas que acabamos de ver?

No,

El PCA es un método **genérico**: no sabe que le estamos dando RNA-seq. Solo ve números y asume que todos son comparables entre sí. Por eso hay que estabilizar los datos antes de dárselos.

`DESeq()`, en cambio, **sí sabe qué son estos datos**. Para el programa, que los genes muy expresados varíen más no es un estorbo que haya que eliminar: es parte de lo que espera y de lo que mide. Por ello no necesita que le estabilicemos la varianza, ya lo tiene en cuenta. La profundidad también la corrige internamente, sin modificar las cuentas.

En resumen: el mismo problema, dos soluciones distintas. **Para ver los datos los transformamos; para analizarlos, dejamos que DESeq2 se encargue.**

---

## 6. Transformación: VST y rlog

### VST (Variance Stabilizing Transformation)

```{r}
# Transformación estabilizadora de varianza
vsd <- vst(dds, blind = TRUE)

# blind = TRUE: no usa el diseño experimental en la transformación.
# En exploración esto es lo que queremos: no sesgar el PCA a favor de la
# separación acute/convalescent que justamente estamos tratando de evaluar.
```

### rlog (Regularized log transformation)

```{r}
# Alternativa a VST, mejor para datos con pocas muestras (< 30)
rld <- rlog(dds, blind = T)
```

### ¿Cuál de las dos uso?

Hacen lo mismo con distinta mecánica interna:

| Transformación | Cuándo usarla |
|----------------|---------------|
| `rlog()` | n < 30 muestras. Más robusta con pocas muestras y con profundidades muy dispares, pero lenta. |
| `vst()` | n ≥ 30 muestras. Mucho más rápida; con muchas muestras da resultados equivalentes. |

**En este curso tenemos 16 muestras**, así que de aquí en adelante usamos **`rld`** para todas las visualizaciones. Calculamos `vsd` de todos modos para que veas ambas funciones y puedas compararlas.

```{r}
# Comparación rápida: la relación media-varianza después de transformar
# (compárala con el gráfico de cuentas crudas de la sección 5)
mean_var_rld <- data.frame(
  media    = rowMeans(assay(rld)),
  varianza = apply(assay(rld), 1, var)
)

ggplot(mean_var_rld, aes(x = media, y = varianza)) +
  geom_point(alpha = 0.3, size = 0.5) +
  theme_bw() +
  ggtitle("Después de rlog: la varianza ya no depende de la media")
```

---

## 7. Análisis de componentes principales (PCA)

Ahora sí, el PCA sobre datos transformados. El PCA nos muestra la variabilidad global de los datos. Nos ayuda a ver:

- Si las muestras se agrupan según el grupo biológico (acute vs. convalescent), buena señal

- Si las muestras se agrupan por otro factor (estudio de origen, sexo, etc.), posible batch effect


*Nota: en la funcion plotPCA, ntop controla el numero de genes mas variables que se van a usar para el PCA. El default es 500. Una vez que controlamos por la varianza, el PCA no suele cambiar mucho, es cuestion de rapidez. Para propósitos de publicación, considero que es mejor reportar el PCA con todos los genes.*

```{r}
# PCA con DESeq2 (función rápida)
plotPCA(rld, intgroup = "status", ntop = nrow(rld)) +
  theme_bw() +
  ggtitle("PCA: con cuentas transformadas (rlog)")

```


Compara este gráfico con el de la sección 4: las muestras se separan más claramente por estudio pero dentro de cada uno vemos también una separación por condición biológica. Esta forma de comparar entre estudios pre-batch correction es la más justa.

```{r}
# PCA personalizado con ggplot2
# Coloreamos por grupo biológico (status) y usamos la forma para el estudio (study)
pca_data <- plotPCA(rld, intgroup = c("status", "study"), returnData = TRUE, ntop = nrow(rld))
percent_var <- round(100 * attr(pca_data, "percentVar"))

ggplot(pca_data, aes(x = PC1, y = PC2, color = status, shape = study)) +
  geom_point(size = 4) +
  xlab(paste0("PC1: ", percent_var[1], "% varianza")) +
  ylab(paste0("PC2: ", percent_var[2], "% varianza")) +
  theme_bw() +
  ggtitle("PCA: con cuentas transformadas (rlog)")
```

---

## 8. Heatmap de correlación entre muestras

Igual que el PCA, la distancia euclidiana entre muestras solo tiene sentido sobre datos transformados, así que usamos `rld`.

```{r}
# Calcular matriz de correlación entre muestras
sampleDists <- dist(t(assay(rld)))
sampleDistMatrix <- as.matrix(sampleDists)

# Definir colores
colors <- colorRampPalette(rev(brewer.pal(9, "Blues")))(255)

# Heatmap
pheatmap(
  sampleDistMatrix,
  clustering_distance_rows = sampleDists,
  clustering_distance_cols = sampleDists,
  col = colors,
  annotation_col = as.data.frame(colData(dds)[, c("status", "study"), drop = FALSE]),
  main = "Distancias entre muestras"
)
```

---

## 9. ¿Qué es un efecto de lote (batch effect)?

Un **batch effect** es la variación técnica no biológica que puede surgir cuando:

- Las muestras se procesaron en **días distintos**

- Las muestras fueron **secuenciadas en diferentes corridas**

- Diferentes **operadores** prepararon las muestras

- Se usaron **diferentes versiones** del kit de secuenciación

- Tenemos muestras de **estudios diferentes**

### ¿Por qué importa?

Si el batch effect no se corrige, puede confundirse con la señal biológica real y generar falsos positivos/negativos en el análisis diferencial.

### Ejemplo de batch effect en PCA

En este curso el batch más evidente es el **estudio de origen** (`study`): GSE166253 y GSE202805 se secuenciaron en laboratorios y corridas distintas. Si en el PCA las muestras se separan por **estudio** en lugar de por **grupo biológico**, eso indica un batch effect:

```
PC1 (40% var): Separación por STUDY (técnico) ← problema
PC2 (11% var): Separación por STATUS (biológico)
```

Lo ideal es que la separación por STATUS (agudo vs. convaleciente) sea la principal fuente de variación.

---

## 10. Detección de batch effects

### Revisar el PCA coloreado por batch

```{r}
# El estudio de origen (study) es nuestra variable de batch conocida
plotPCA(rld, intgroup = "study") +
  theme_bw() +
  ggtitle("PCA: coloreado por estudio (batch)")
```

### Prueba estadística con `sva::svaseq`

SVA detecta **variables de confusión no observadas** (*surrogate variables*): direcciones de variación que están presentes en los datos, que no se explican por la variable biológica de interés, y para las cuales no tenemos una columna en los metadatos.

```{r}
# Los dos modelos que SVA compara:
mod  <- model.matrix(~ status, data = colData(dds))  # modelo completo
mod0 <- model.matrix(~ 1, data = colData(dds))       # modelo nulo

# svaseq NO normaliza por profundidad. Hay que darle cuentas normalizadas
# por los size factors, o la primera SV será simplemente el library size.
dds <- estimateSizeFactors(dds)
dat <- counts(dds, normalized = TRUE)

# Filtro de genes de expresión muy baja (recomendado en la viñeta de DESeq2)
dat <- dat[rowMeans(dat) > 1, ]

svseq <- svaseq(dat, mod, mod0)
svseq$n.sv  # número de surrogate variables detectadas
```

### ¿Por qué cuentas normalizadas y no `vst` o `rlog`?

Ai para el PCA y el heatmap tenemos que usar datos transformados, ¿por qué aquí volvemos a las cuentas? Porque `svaseq` **hace su propia transformación por dentro**.

`svaseq` corrige la heterocedasticidad (el problema 2 de la sección 5), pero **no** toca la profundidad de secuenciación (el problema 1). Si le pasas `counts(dds)` en crudo, la mayor fuente de varianza que va a encontrar es el tamaño de librería, y SV1 acabará siendo la profundidad en lugar del batch que buscas. Por eso pasamos `counts(dds, normalized = TRUE)`, que ya tiene aplicados los *size factors*.

Como `svaseq` hace una transformación para corregir la heterocedasticidad, pasarle unas cuentas transformadas con `vst` o `rlog` seria como hacer doble correción.


::: callout-tip
## Si ya tienes los datos transformados, usa `sva()` en vez de `svaseq()`

`svaseq()` y `sva()` son la misma función; la única diferencia es que svaseq hace un logaritmo `log(dat + 1)` inicial.

| Datos que tienes | Función |
|---|---|
| Cuentas normalizadas (`counts(dds, normalized = TRUE)`) | `svaseq()` |
| Matriz ya transformada (`assay(vsd)`, `assay(rld)`) | `sva()` |

```{r}
# Alternativa equivalente partiendo de la matriz transformada
sv_vst <- sva(assay(vsd), mod, mod0)
```
:::

### Interpretar el resultado

Si SVA reporta `n.sv = 3`, eso **no** significa "hay 3 lotes ocultos". Las surrogate variables son componentes ortogonales del ruido, no etiquetas de variables reales. Un solo efecto técnico puede repartirse entre varias SVs, y una SV puede ser una mezcla de efectos.

La forma de darles sentido es correlacionarlas con lo que sí conoces:

```{r}
sv <- svseq$sv
colnames(sv) <- paste0("SV", seq_len(ncol(sv)))

profundidad <- colSums(counts(dds))

for (j in seq_len(ncol(sv))) {
  cat("\n--- SV", j, " ---\n", sep = "")
  cat("  cor con profundidad: ",
      round(cor(sv[, j], profundidad), 3), "\n", sep = "")
  cat("  R^2 ~ study        : ",
      round(summary(lm(sv[, j] ~ colData(dds)$study))$r.squared, 3), "\n", sep = "")
  cat("  R^2 ~ status       : ",
      round(summary(lm(sv[, j] ~ colData(dds)$status))$r.squared, 3), "\n", sep = "")
}

```

### Visualizar la regresión de SV1 sobre el estudio


```{r}
sv_df <- data.frame(
  SV1    = sv[, 1],
  study  = colData(dds)$study,
  status = colData(dds)$status
)

# El modelo lineal: ¿cuánto de SV1 explica el estudio de origen?
fit  <- lm(SV1 ~ study, data = sv_df)
r2   <- summary(fit)$r.squared
pval <- summary(fit)$coefficients[2, 4]

summary(fit)
```

```{r}
# study es categórica, así que para dibujar la recta la pasamos a 0/1
# (0 = GSE166253, 1 = GSE202805) y reetiquetamos el eje x con los nombres.
sv_df$study_num <- as.numeric(sv_df$study) - 1

ggplot(sv_df, aes(x = study_num, y = SV1)) +
  geom_smooth(method = "lm", formula = y ~ x, se = TRUE,
              color = "steelblue", fill = "steelblue", alpha = 0.15) +
  # Coloreamos por status para comprobar que NO es lo que separa a las muestras
  geom_point(aes(color = status), size = 4,
             position = position_jitter(width = 0.04, height = 0, seed = 1)) +
  scale_x_continuous(breaks = c(0, 1), labels = levels(sv_df$study),
                     limits = c(-0.25, 1.25)) +
  labs(
    x = "study (batch)", y = "SV1",
    title = "Regresión de SV1 sobre el estudio de origen",
    subtitle = sprintf("R² = %.3f   |   p = %.2e", r2, pval)
  ) +
  theme_bw()
```

Como `study` solo tiene dos niveles, la "recta de regresión" es simplemente la línea que une las medias de los dos grupos, y el modelo lineal equivale a una prueba t. Por eso también sirve verlo como boxplot:

```{r}
ggplot(sv_df, aes(x = study, y = SV1)) +
  geom_boxplot(outlier.shape = NA, alpha = 0.25, fill = "steelblue") +
  geom_jitter(aes(color = status), width = 0.12, size = 3.5) +
  labs(x = "study (batch)", y = "SV1",
       title = "SV1 por estudio",
       subtitle = sprintf("R² = %.3f", r2)) +
  theme_bw()
```

**Cómo se lee la gráfica.** Los dos grupos no se traslapan en absoluto: las 8 muestras de GSE166253 caen alrededor de SV1 ≈ +0.25 y las 8 de GSE202805 alrededor de −0.25 (R² = 0.976, p ≈ 1e-12). Y el detalle importante es el color: dentro de cada estudio las muestras `acute` y `convalescent` están completamente mezcladas. Es decir, SV1 está capturando el estudio de origen y **no** la variable biológica de interés — que es exactamente lo que uno quiere de una surrogate variable destinada a entrar como covariable de corrección.

En nuestros datos SV1 corresponde casi exactamente al estudio (R² ≈ 0.98), mientras que SV2 y SV3 no corresponden a ninguna variable conocida (R² con `status` por debajo de 0.03): podemos pensar en ellas como ruido.


---

## 11. Corrección de batch effects

### Opción A: ComBat-seq (para cuentas crudas)

ComBat-seq trabaja con cuentas **crudas** (enteros), lo que permite usar los datos corregidos directamente en DESeq2.

```{r}
library(sva)

# batch debe ser un vector con el lote de cada muestra: aquí, el estudio de origen
batch <- metadata$study

# Corrección con ComBat-seq
counts_corrected <- ComBat_seq(
  counts = as.matrix(counts(dds)),
  batch = batch,
  group = metadata$status   # variable biológica de interés
)

# Crear nuevo objeto DESeqDataSet con cuentas corregidas
dds_corrected <- DESeqDataSetFromMatrix(
  countData = counts_corrected,
  colData   = metadata,
  design    = ~ status
)
```

Para graficar el PCA no podemos pasarle `dds_corrected` directamente a `plotPCA()`: ese objeto contiene **cuentas** (corregidas, pero cuentas al fin), y `plotPCA()` espera un objeto ya transformado. Aplicamos `rlog()` igual que hicimos con los datos originales.

```{r}
# ComBat-seq devuelve cuentas, así que hay que transformarlas para visualizar
rld_corrected_cbs <- rlog(dds_corrected, blind = TRUE)

pca_cbs <- plotPCA(rld_corrected_cbs, intgroup = c("status", "study"),
                   returnData = TRUE, ntop = nrow(rld_corrected_cbs))
percent_var_cbs <- round(100 * attr(pca_cbs, "percentVar"))

ggplot(pca_cbs, aes(x = PC1, y = PC2, color = status, shape = study)) +
  geom_point(size = 4) +
  xlab(paste0("PC1: ", percent_var_cbs[1], "% varianza")) +
  ylab(paste0("PC2: ", percent_var_cbs[2], "% varianza")) +
  theme_bw() +
  ggtitle("PCA después de ComBat-seq")
```



¿Cuánto de PC1 explica el batch, antes y después de corregir?

```{r}
pca_pre <- plotPCA(rld, intgroup = c("status", "study"),
                   returnData = TRUE, ntop = nrow(rld))

cat("R² de PC1 ~ study\n")
cat("  antes de ComBat-seq  : ",
    round(summary(lm(pca_pre$PC1 ~ pca_pre$study))$r.squared, 3), "\n", sep = "")
cat("  después de ComBat-seq: ",
    round(summary(lm(pca_cbs$PC1 ~ pca_cbs$study))$r.squared, 3), "\n", sep = "")

cat("\nR² de PC1 ~ status\n")
cat("  antes de ComBat-seq  : ",
    round(summary(lm(pca_pre$PC1 ~ pca_pre$status))$r.squared, 3), "\n", sep = "")
cat("  después de ComBat-seq: ",
    round(summary(lm(pca_cbs$PC1 ~ pca_cbs$status))$r.squared, 3), "\n", sep = "")
```

El R² de PC1 sobre `study` pasa de **0.925 a 0.005**, es decir el batch desaparece casi por completo del primer componente. Y al mismo tiempo la biología emerge: el R² de PC1 sobre `status` sube. Antes de corregir, el componente principal era el estudio de origen; después, es la variable que nos interesa.


### Opción B: limma::removeBatchEffect (para datos transformados)

Esta opción se usa **solo para visualización** (PCA, heatmaps), NO para análisis diferencial. Es el mismo principio de la sección 5: los datos transformados sirven para ver, las cuentas crudas para modelar.

```{r}
library(limma)

# Corrección sobre los datos transformados (para visualización)
rld_corrected <- rld
assay(rld_corrected) <- removeBatchEffect(
  assay(rld),
  batch = metadata$study,
  design = model.matrix(~ status, data = metadata)
)

# Visualizar PCA corregido
plotPCA(rld_corrected, intgroup = "status", ntop = nrow(rld_corrected)) +
  theme_bw() +
  ggtitle("PCA post-corrección de batch")
```

### Opción C: Incluir batch en el modelo de DESeq2

Si el batch está bien balanceado (hay muestras de todos los grupos en cada batch), se puede incluir en el modelo:

```{r}
# En el diseño del DESeqDataSet
dds_batch <- DESeqDataSetFromMatrix(
  countData = counts,
  colData   = metadata,
  design    = ~ study + status   # el batch (study) antes de la variable de interés
)
```

---

## Guardar los datos

```{r}
# Guardar matriz de cuentas

save(counts, file = file.path(DIR, "data/raw_counts.RData"))
write.csv(counts, file.path(DIR, "data/raw_counts.csv"))
```

---

## Recursos

- [DESeq2 vignette](https://bioconductor.org/packages/release/bioc/vignettes/DESeq2/inst/doc/DESeq2.html)

- [ComBat-seq — sva package](https://bioconductor.org/packages/release/bioc/html/sva.html)

- [limma removeBatchEffect](https://rdrr.io/bioc/limma/man/removeBatchEffect.html)

- [Revisión de batch effects en RNA-seq](https://doi.org/10.1186/s12859-016-1270-8)
