---
title: "Clase 5: Expresión diferencial con DESeq2"
subtitle: "Curso: Análisis de bulk RNA-seq"
author: "Sofia Salazar"
date: today
format:
  html:
    toc: true
    toc-depth: 3
    code-fold: false
    theme: cosmo
execute:
  eval: false
  echo: true
---

## Objetivos de la clase

Al finalizar esta sesión podrás:

- Entender el modelo estadístico de DESeq2

- Correr un análisis completo de expresión diferencial

- Interpretar los resultados: log2FoldChange, p-valor y FDR

- Manejar correctamente la corrección de batch en DESeq2

- Visualizar resultados con volcano plots, MA plots y heatmaps

- Exportar la lista final de genes diferencialmente expresados

---

## 1. ¿Por qué DESeq2?

**DESeq2** es el estándar de oro para análisis de expresión diferencial en RNA-seq porque:

- Modela correctamente la distribución de los datos de RNA-seq (binomial negativa)

- Normaliza automáticamente usando factores de tamaño de librería

- Aplica shrinkage (contracción) del log2FoldChange para estimaciones más estables

- Es robusto con pocas réplicas biológicas

---

## 2. Cargar datos de la clase anterior

```{r}
library(DESeq2)
library(ggplot2)
library(dplyr)
library(ggrepel)

DIR = "/Users/sofiasalazar/Desktop/GENE/RNA-class-2026"
# Cargar el objeto dds de la clase 4 (ejecuta desde la raíz del proyecto)
load(file.path(DIR,"data/dds.RData"))
```

---

## 3. Normalización por DESeq2

DESeq2 estima **factores de tamaño de librería** para corregir diferencias en la profundidad de secuenciación entre muestras:

```{r}
# Ver los factores de tamaño estimados
dds <- estimateSizeFactors(dds)
sizeFactors(dds)
```

Las cuentas crudas de cada muestra se dividen por su factor de tamaño. Entonces si la muestra A tiene un factor de tamaño de 2, sus cuentas crudas se dividen entre 2 para traerlo a la misma escala que las demás muestras.

---
## 4. Correr DESeq2

### Sin corrección de batch

Asi se correría DESeq2 sin corregir por batch con las cuentas crudas.

```{r}
# Diseño simple: solo la variable de interés
design(dds) <- ~ status

# Correr DESeq2 (estima dispersión + prueba estadística)
dds <- DESeq(dds)
```

### Con batch en el modelo

```{r}
# asi podemos verificar cual es la referencia, es el primer nivel
levels(dds$status) 

# Incluir el estudio de origen (batch) en el modelo — ANTES de la variable de interés
design(dds) <- ~ study + status
dds <- DESeq(dds)

```

El batch tiene que ir antes de la variable de interés en el modelo, porque en el siguiente paso, para determinar el contraste, se usa la ultima variable del modelo.

---

## 5. Extraer los resultados

La función `results()` extrae los p-values, log2FoldChanges y demás resultados por gen. Esto es el resultado final de un análisis de expresión diferencial.

```{r}
# Extraer resultados comparando acute vs convalescent
# El segundo nivel es la referencia (denominador)
res <- results(
  dds,
  contrast = c("status", "acute", "convalescent"),
  alpha = 0.05   # umbral de FDR
)

summary(res)
```

### Shrinkage del log2FoldChange

El shrinkage reduce el ruido en genes con pocas lecturas (estimaciones más conservadoras y estables):

```{r}
BiocManager::install("apeglm") #instalamos la libreria necesaria para hacer el shrinkage
```


```{r}
resultsNames(dds) # consultamos las comparaciones que se pueden hacer

# Aplicar shrinkage (recomendado para visualización y ranking)
res_shrunk <- lfcShrink(
  dds,
  coef = "status_acute_vs_convalescent", # ponemos el nombre de la comparacion que nos interesa
  type = "apeglm"   # método recomendado
)

summary(res_shrunk)
```

---

## 6. Interpretar los resultados

```{r}
# Ver las columnas del resultado
head(as.data.frame(res_shrunk), 3)
```

| Columna | Significado |
|---------|-------------|
| `baseMean` | Promedio de cuentas normalizadas en todas las muestras |
| `log2FoldChange` | log2(acute/convalescent) — positivo = más alto en agudo |
| `lfcSE` | Error estándar del log2FoldChange |
| `stat` | Estadística de la prueba de Wald |
| `pvalue` | P-valor nominal |
| `padj` | P-valor ajustado por múltiples tests (FDR / Benjamini-Hochberg) |

### Umbrales típicos

```{r}
# Criterios de significancia
# |log2FC| > 1 = al menos 2 veces de diferencia
# padj < 0.05 = 5% de tasa de falsos descubrimientos

res_df <- as.data.frame(res_shrunk) %>%
  mutate(
    gene_id = rownames(res_shrunk),
    significant = !is.na(padj) & padj < 0.05 & abs(log2FoldChange) > 1,
    direction = case_when(
      significant & log2FoldChange > 0 ~ "Up",
      significant & log2FoldChange < 0 ~ "Down",
      TRUE ~ "NS"
    )
  )

table(res_df$direction)
```

---

## 7. Anotar los genes con nombres (biomaRt)

Los identificadores en `res_df$gene_id` son IDs de Ensembl con número de versión (formato de GENCODE, p. ej. `ENSG00000000003.15`), poco legibles para interpretar biológicamente o etiquetar una gráfica. Usamos `biomaRt` para traer el símbolo (nombre) de cada gen antes de graficar.

### Instalar biomaRt

```{r}
if (!require("biomaRt", quietly = TRUE))
    BiocManager::install("biomaRt")
```

### Consultar los nombres de gen

```{r}
library(biomaRt)

ensembl <- useEnsembl(biomart = "genes", dataset = "hsapiens_gene_ensembl")

# biomaRt busca por el ID de Ensembl SIN el número de versión de GENCODE,
# así que lo quitamos antes de hacer la consulta (ENSG00000000003.15 -> ENSG00000000003)
res_df$ensembl_id <- sub("\\..*", "", res_df$gene_id)

gene_annot <- getBM(
  attributes = c("ensembl_gene_id", "external_gene_name"),
  filters    = "ensembl_gene_id",
  values     = res_df$ensembl_id,
  mart       = ensembl
)

# Algunos IDs tienen más de un símbolo asociado en Ensembl; nos quedamos con
# el primero para no duplicar filas de res_df al hacer el join
gene_annot <- gene_annot %>% distinct(ensembl_gene_id, .keep_all = TRUE)

res_df <- res_df %>%
  left_join(gene_annot, by = c("ensembl_id" = "ensembl_gene_id"))

# Si un gen no tiene símbolo anotado (o biomaRt no lo encontró), usamos el gene_id original
res_df <- res_df %>%
  mutate(gene_name = ifelse(is.na(external_gene_name) | external_gene_name == "",
                             gene_id, external_gene_name))

# El join puede alterar los rownames del data.frame; los restauramos porque
# secciones posteriores (heatmap) indexan por rownames(res_df)
rownames(res_df) <- res_df$gene_id

head(res_df[, c("gene_id", "gene_name", "log2FoldChange", "padj")])
```

---

## 8. Visualización de resultados

### Volcano Plot

```{r}
install.packages("ggrepel")
```


```{r}
library(ggrepel)
# Seleccionar top genes para etiquetar
top_genes <- res_df %>%
  filter(significant) %>%
  slice_max(abs(log2FoldChange), n = 20)

ggplot(res_df, aes(x = log2FoldChange, y = -log10(padj), color = direction)) +
  geom_point(alpha = 0.5, size = 1) +
  geom_label_repel(data = top_genes,
                   aes(label = gene_name),
                   size = 3, max.overlaps = 15,
                   fill = "white", label.size = 0.2,
                   segment.color = "grey40") +
  scale_color_manual(values = c("Up" = "#E41A1C",
                                 "Down" = "#377EB8",
                                 "NS" = "grey60")) +
  geom_vline(xintercept = c(-1, 1), linetype = "dashed", color = "black") +
  geom_hline(yintercept = -log10(0.05), linetype = "dashed", color = "black") +
  labs(title = "Volcano plot: Agudo vs. Convaleciente",
       x = "log2 Fold Change",
       y = "-log10(adjusted p-value)",
       color = "Dirección") +
  theme_bw()
```

### MA Plot

```{r}
# MA plot: muestra la relación entre expresión media y fold change
plotMA(res_shrunk,
       alpha = 0.05,
       main = "MA plot: Agudo vs. Convaleciente")
```

**Cómo se lee:** cada punto es un gen. El eje X (en escala logarítmica) es el `baseMean`: el promedio de cuentas normalizadas de ese gen a lo largo de todas las muestras, es decir, qué tan expresado está en general. El eje Y, esta el *fold change*, aunque aquí es directamente el log2FoldChange encogido, que es cuánto cambia entre `acute` y `convalescent`. Los puntos en azul son los genes significativos al `alpha` que le diste (0.05); el resto queda en gris.

Por el shrinkage (sección 5), los genes con `baseMean` bajo (hacia la izquierda) tienen su log2FoldChange comprimido hacia 0, DESeq2 desconfía de fold changes grandes cuando hay pocas cuentas, porque el ruido de muestreo los infla artificialmente. Los genes muy expresados (a la derecha) pueden mostrar fold changes grandes con más confianza, porque hay más evidencia detrás de la estimación. Por eso la nube de puntos tiene esa forma de "embudo" que se abre hacia la derecha.

### Heatmap de genes significativos

#### Instalar ComplexHeatmap y circlize

```{r}
if (!require("BiocManager", quietly = TRUE))
    install.packages("BiocManager")

BiocManager::install(c("ComplexHeatmap", "circlize"))
```

```{r}
library(ComplexHeatmap)
library(circlize)   # colorRamp2, para la escala de color
```

#### Obtener la matriz de genes significativos

```{r}
# Genes significativos
sig_genes <- rownames(res_df[res_df$significant & !is.na(res_df$significant), ])

# Transformación para el heatmap (ver clase 4: nunca graficamos cuentas crudas).
# Usamos rlog porque son 16 muestras; con n >= 30 usaríamos vst().
# blind = FALSE: aquí sí queremos que la transformación conozca el diseño,
# porque ya no estamos explorando a ciegas.
rld <- rlog(dds, blind = FALSE)

# Extraer la matriz de expresión de los genes significativos
mat <- assay(rld)[sig_genes, ]

# Centrar por gen (z-score): ver la explicación en la clase 4, sección 12
mat_scaled <- t(scale(t(mat)))

# Usamos el símbolo del gen (sección 7) en vez del ID de Ensembl para las etiquetas
gene_labels <- res_df[sig_genes, "gene_name"]

# log2FoldChange de cada gen, para anotar las filas del heatmap
log2fc <- res_df[sig_genes, "log2FoldChange"]
```

#### Heatmap simple

```{r}
# Escala de color con colorRamp2 (circlize)
col_fun <- colorRamp2(c(-2, 0, 2), c("#377EB8", "white", "#E41A1C"))

col_status <- c("acute" = "#32a852", "convalescent" = "#b54f02")
col_study  <- c("GSE166253" = "#020d69", "GSE202805" = "#99a4ff")

# Anotación de columnas con las variables de interés
status_annotation <- HeatmapAnnotation("Status" = colData(dds)$status,
                                      col = list("Status" = col_status))
study_annotation <- HeatmapAnnotation("Study" = colData(dds)$study,
                                      col = list("Study" = col_study))

# Anotación de fila con el log2FoldChange de cada gen (escala simétrica según
# el máximo absoluto, para que 0 quede en el centro de la paleta de color)
max_lfc <- max(abs(log2fc), na.rm = TRUE)
col_log2fc <- colorRamp2(c(-max_lfc, 0, max_lfc), c("#377EB8", "lightyellow", "#E41A1C"))

lfc_annotation <- rowAnnotation(
  "log2FC" = log2fc,
  col = list("log2FC" = col_log2fc)
)

Heatmap(
  mat_scaled,
  name = "z-score",
  col = col_fun,
  top_annotation = c(status_annotation, study_annotation),
  right_annotation = lfc_annotation,
  row_labels = gene_labels,
  show_row_names = nrow(mat_scaled) < 50,   # solo si hay pocos genes
  show_row_dend = FALSE,
  show_column_names = TRUE,
  column_title = "Genes diferencialmente expresados"
)
```

#### Heatmap con los top 20 genes (por log2FoldChange)

El heatmap anterior incluye todos los genes significativos, que pueden ser cientos y difíciles de leer con los nombres de fila ocultos. Aquí hacemos una segunda versión solo con los 20 genes de mayor cambio absoluto (mismo criterio que usamos para etiquetar el volcano plot), donde sí tiene sentido mostrar los nombres de cada gen.

```{r}
# Los mismos 20 genes que se etiquetaron en el volcano plot
top20_genes <- res_df %>%
  filter(significant) %>%
  slice_max(abs(log2FoldChange), n = 20) %>%
  pull(gene_id)

# Subconjunto de la matriz ya escalada (el z-score es por gen, así que no
# cambia si tomamos un subconjunto de filas después de calcularlo)
mat_top20 <- mat_scaled[top20_genes, ]
gene_labels_top20 <- res_df[top20_genes, "gene_name"]
log2fc_top20 <- res_df[top20_genes, "log2FoldChange"]

# Reutilizamos la misma escala de color de log2FC del heatmap completo,
# para que los colores sean comparables entre las dos gráficas
lfc_annotation_top20 <- rowAnnotation(
  "log2FC" = log2fc_top20,
  col = list("log2FC" = col_log2fc)
)

Heatmap(
  mat_top20,
  name = "z-score",
  col = col_fun,
  top_annotation = c(status_annotation, study_annotation),
  right_annotation = lfc_annotation_top20,
  row_labels = gene_labels_top20,
  show_row_names = TRUE,
  show_row_dend = TRUE,
  show_column_names = TRUE,
  column_title = "Top 20 genes más diferencialmente expresados"
)
```

---

## 9. Retomar: batch correction en DESeq2

### ¿Cuándo usar cada estrategia?

| Situación | Estrategia recomendada |
|-----------|----------------------|
| Batch conocido, bien balanceado | `design = ~ study + status` |
| Batch conocido, desbalanceado | ComBat-seq antes de DESeq2 |
| Batch desconocido | SVA (surrogate variable analysis) |

### Con ComBat-seq (cuentas corregidas)

```{r eval=FALSE}
# Si usaste ComBat-seq en la clase 4
dds_cb <- DESeqDataSetFromMatrix(
  countData = counts_corrected,  # cuentas corregidas por ComBat-seq
  colData   = metadata,
  design    = ~ status           # SIN batch en el diseño (ya fue corregido)
)

dds_cb <- DESeq(dds_cb)

res_cb <- results(dds_cb,
                   contrast = c("status", "acute", "convalescent"),
                   alpha = 0.05)
```

### Con SVA (batch desconocido)

Con SVA podemos inferir los batch effects si se sospecha de alguno pero no se tienen los metadatos. Sin embargo esto tiende a sobrecorregir y eliminar efectos que tal vez sí son interesantes para el estudio.
 
```{r eval=FALSE}
library(sva)

# Estimar surrogate variables
dat <- counts(dds, normalized = TRUE)
mod <- model.matrix(~ status, data = colData(dds))
mod0 <- model.matrix(~ 1, data = colData(dds))

svseq <- svaseq(counts(dds), mod, mod0)
n_sv <- svseq$n.sv

# Agregar SVs a los metadatos
colData(dds)$SV1 <- svseq$sv[, 1]
if (n_sv > 1) colData(dds)$SV2 <- svseq$sv[, 2]

# Incluir SVs en el diseño
if (n_sv >= 2) {
  design(dds) <- ~ SV1 + SV2 + status
} else if (n_sv == 1) {
  design(dds) <- ~ SV1 + status
}

dds <- DESeq(dds)
```

---

## 10. Exportar la lista de genes

```{r}
# Filtrar genes significativos y ordenar por padj
results_final <- res_df %>%
  filter(!is.na(padj)) %>%
  arrange(padj) %>%
  select(gene_id, baseMean, log2FoldChange, lfcSE, pvalue, padj, direction, significant)

# Ver los top 20
head(results_final, 20)

# Guardar todos los genes (con y sin significancia) en la carpeta results/
write.csv(results_final,
          file = file.path(DIR,"data/resultados_acute_vs_convalescent.csv"),
          row.names = FALSE)

# Guardar solo los genes significativos
write.csv(results_final %>% filter(significant == TRUE),
          file = file.path(DIR,"data/DEGs_acute_vs_convalescent_sig.csv"),
          row.names = FALSE)
```

---

## 11. Lista final de genes

El archivo de resultados tiene el siguiente formato:

```{r}
head(results_final)
```

**Interpretación:**

El log2FoldChange mide la magnitud del cambio de la condición de interés en comparación a la referencia en una escala de log2. De esta forma, si el lfc = 1, entonces 2^1 = 2x más expresado. De esta forma es más facil decir si la expresión de un gen si duplicó o se dividió entre 2.

- `log2FoldChange = 2.34` → el gen está ~5x más expresado en agudo vs. convaleciente
- `log2FoldChange = -1.89` → el gen está ~3.7x menos expresado en agudo
- `padj < 0.05` → significativo después de corrección por múltiples pruebas

---

## Recursos

- [DESeq2 vignette completo](https://bioconductor.org/packages/release/bioc/vignettes/DESeq2/inst/doc/DESeq2.html)

- [Love et al. 2014 — paper de DESeq2](https://doi.org/10.1186/s13059-014-0550-8)

- [apeglm shrinkage](https://bioconductor.org/packages/release/bioc/html/apeglm.html)

- [SVA — surrogate variable analysis](https://bioconductor.org/packages/release/bioc/html/sva.html)
