---
title: "Clase 4: Importación a R, visualización y batch correction"
subtitle: "Curso: Análisis de bulk RNA-seq"
author: "Sofia Salazar"
date: today
format:
  html:
    toc: true
    toc-depth: 3
    code-fold: false
    theme: cosmo
execute:
  eval: false
  echo: true
---

## Objetivos de la clase

Al finalizar esta sesión podrás:

- Importar las matrices de cuentas de STAR a R
- Construir un objeto DESeqDataSet
- Hacer exploración visual de los datos con PCA y heatmaps
- Entender qué son los efectos de lote (batch effects)
- Detectar batch effects en tus datos
- Aplicar corrección de batch con ComBat-seq o limma

---

## 1. Preparación del entorno en R

```{r}
# Instalar paquetes si no los tienes
if (!require("BiocManager", quietly = TRUE))
    install.packages("BiocManager")

BiocManager::install(c("DESeq2", "sva", "limma", "pheatmap", "ggplot2",
                        "RColorBrewer", "dplyr"))
```

```{r}
library(DESeq2)
library(ggplot2)
library(pheatmap)
library(RColorBrewer)
library(dplyr)
library(sva)      # Para ComBat-seq
library(limma)    # Para removeBatchEffect
```

---

## 2. Importar las matrices de cuentas a R

STAR genera un archivo `ReadsPerGene.out.tab` por muestra. Necesitamos consolidarlos en una sola matriz donde:
- **Filas** = genes
- **Columnas** = muestras

### Leer todos los archivos de cuentas

```{r}
# Rutas del proyecto (ejecuta desde la raíz del proyecto)
star_dir      <- "STAR_output"
metadata_file <- "data/metadatos_curso.csv"

# Listar los archivos de cuentas que están dentro de STAR_output
files <- list.files(star_dir, pattern = "ReadsPerGene.out.tab$", full.names = TRUE)
files
```

```{r}
# Construir la matriz de cuentas
# Usamos la columna 2 (unstranded) — cambia a 4 si es stranded reverse
counts <- c()

for (i in seq_along(files)) {
  x <- read.table(file = files[i], sep = "\t", header = FALSE, as.is = TRUE)
  counts <- cbind(counts, x[, 2])
}

# Guardamos x como referencia para los nombres de genes
# x tiene los gene IDs en la columna 1
```

```{r}
# Limpiar la matriz: eliminar las 4 primeras filas (estadísticas globales)
counts <- counts[-c(1:4), ]
x <- x[-c(1:4), ]

# Asignar nombres de genes (filas) y muestras (columnas)
counts <- as.data.frame(counts)
rownames(counts) <- x[, 1]
colnames(counts) <- sub("_ReadsPerGene.out.tab", "", basename(files))

dim(counts)
head(counts, 3)
```

### Cargar metadatos

```{r}
metadata <- read.csv(metadata_file, header = TRUE)
rownames(metadata) <- metadata$sample_id

# Ordenar los metadatos igual que las columnas de la matriz de cuentas
# (deben quedar las 16 muestras, 8 por estudio)
metadata <- metadata[colnames(counts), ]

# status es la variable biológica de interés (acute vs. convalescent).
# Fijamos convalescent como nivel de referencia (denominador de las comparaciones)
metadata$status <- relevel(factor(metadata$status), ref = "convalescent")

# study es el estudio de origen (GSE166253 / GSE202805); lo usaremos como batch
metadata$study <- factor(metadata$study)

# Verificar que el orden de las muestras coincida
all(colnames(counts) == rownames(metadata))

head(metadata)
```

---

## 3. Crear un objeto DESeqDataSet

**DESeq2** trabaja con un objeto especial llamado `DESeqDataSet` (dds) que contiene:
- La matriz de cuentas (crudas, enteros)
- Los metadatos de las muestras
- El diseño experimental (fórmula)

```{r}
dds <- DESeqDataSetFromMatrix(
  countData = counts,      # Matriz de cuentas (enteros)
  colData   = metadata,    # Metadatos
  design    = ~ status     # Fórmula: variable de interés (acute vs. convalescent)
)

dds
```

### Filtro de genes con muy pocas cuentas

```{r}
# Eliminar genes con cuentas totales muy bajas (< 10 lecturas en total)
keep <- rowSums(counts(dds)) >= 10
dds <- dds[keep, ]

dim(dds)
```

---

## 4. Normalización y transformación para exploración

DESeq2 usa cuentas **crudas** para el análisis diferencial, pero para visualización necesitamos datos normalizados.

### VST (Variance Stabilizing Transformation)

```{r}
# Transformación estabilizadora de varianza, buena para visualización
vsd <- vst(dds, blind = TRUE)

# blind = TRUE: no usa el diseño experimental en la transformación
# (bueno para exploración sin sesgar por grupo)
```

### rlog (Regularized log transformation)

```{r}
# Alternativa a VST, mejor para datos con pocas muestras (<30)
rld <- rlog(dds, blind = TRUE)
```

---

## 5. Análisis de componentes principales (PCA)

El PCA nos muestra la variabilidad global de los datos. Nos ayuda a ver:

- Si las muestras se agrupan según el grupo biológico (acute vs. convalescent), buena señal

- Si las muestras se agrupan por otro factor (estudio de origen, sexo, etc.), posible batch effect

```{r}
# PCA con DESeq2 (función rápida)
plotPCA(vsd, intgroup = "status") +
  theme_bw() +
  ggtitle("PCA: Agudo vs. Convaleciente")
```

```{r}
# PCA personalizado con ggplot2
# Coloreamos por grupo biológico (status) y usamos la forma para el estudio (study)
pca_data <- plotPCA(vsd, intgroup = c("status", "study"), returnData = TRUE)
percent_var <- round(100 * attr(pca_data, "percentVar"))

ggplot(pca_data, aes(x = PC1, y = PC2, color = status, shape = study)) +
  geom_point(size = 4) +
  xlab(paste0("PC1: ", percent_var[1], "% varianza")) +
  ylab(paste0("PC2: ", percent_var[2], "% varianza")) +
  theme_bw() +
  ggtitle("PCA de muestras de RNA-seq")
```

---

## 6. Heatmap de correlación entre muestras

```{r}
# Calcular matriz de correlación entre muestras
sampleDists <- dist(t(assay(vsd)))
sampleDistMatrix <- as.matrix(sampleDists)

# Definir colores
colors <- colorRampPalette(rev(brewer.pal(9, "Blues")))(255)

# Heatmap
pheatmap(
  sampleDistMatrix,
  clustering_distance_rows = sampleDists,
  clustering_distance_cols = sampleDists,
  col = colors,
  annotation_col = as.data.frame(colData(dds)[, c("status", "study"), drop = FALSE]),
  main = "Distancias entre muestras"
)
```

---

## 7. ¿Qué es un efecto de lote (batch effect)?

Un **batch effect** es la variación técnica no biológica que puede surgir cuando:

- Las muestras se procesaron en **días distintos**

- Las muestras fueron **secuenciadas en diferentes corridas**

- Diferentes **operadores** prepararon las muestras

- Se usaron **diferentes versiones** del kit de secuenciación

### ¿Por qué importa?

Si el batch effect no se corrige, puede confundirse con la señal biológica real y generar falsos positivos/negativos en el análisis diferencial.

### Ejemplo de batch effect en PCA

En este curso el batch más evidente es el **estudio de origen** (`study`): GSE166253 y GSE202805 se secuenciaron en laboratorios y corridas distintas. Si en el PCA las muestras se separan por **estudio** en lugar de por **grupo biológico**, eso indica un batch effect:

```
PC1 (30% var): Separación por STUDY (técnico) ← problema
PC2 (15% var): Separación por STATUS (biológico)
```

Lo ideal es que la separación por STATUS (agudo vs. convaleciente) sea la principal fuente de variación.

---

## 8. Detección de batch effects

### Revisar el PCA coloreado por batch

```{r}
# El estudio de origen (study) es nuestra variable de batch conocida
plotPCA(vsd, intgroup = "study") +
  theme_bw() +
  ggtitle("PCA: coloreado por estudio (batch)")
```

### Prueba estadística con `sva::svaseq`

```{r}
# SVA detecta variables de confusión no observadas (surrogate variables)
dat <- assay(vsd)
mod <- model.matrix(~ status, data = colData(dds))   # modelo completo
mod0 <- model.matrix(~ 1, data = colData(dds))       # modelo nulo

svseq <- svaseq(counts(dds), mod, mod0)
svseq$n.sv  # número de surrogate variables detectadas
```

---

## 9. Corrección de batch effects

### Opción A: ComBat-seq (para cuentas crudas)

ComBat-seq trabaja con cuentas **crudas** (enteros), lo que permite usar los datos corregidos directamente en DESeq2.

```{r}
library(sva)

# batch debe ser un vector con el lote de cada muestra: aquí, el estudio de origen
batch <- metadata$study

# Corrección con ComBat-seq
counts_corrected <- ComBat_seq(
  counts = as.matrix(counts(dds)),
  batch = batch,
  group = metadata$status   # variable biológica de interés
)

# Crear nuevo objeto DESeqDataSet con cuentas corregidas
dds_corrected <- DESeqDataSetFromMatrix(
  countData = counts_corrected,
  colData   = metadata,
  design    = ~ status
)
```

### Opción B: limma::removeBatchEffect (para datos transformados)

Esta opción se usa **solo para visualización** (PCA, heatmaps), NO para análisis diferencial.

```{r}
library(limma)

# Corrección en datos VST (para visualización)
vsd_corrected <- vsd
assay(vsd_corrected) <- removeBatchEffect(
  assay(vsd),
  batch = metadata$study,
  design = model.matrix(~ status, data = metadata)
)

# Visualizar PCA corregido
plotPCA(vsd_corrected, intgroup = "status") +
  theme_bw() +
  ggtitle("PCA post-corrección de batch")
```

### Opción C: Incluir batch en el modelo de DESeq2

Si el batch está bien balanceado (hay muestras de todos los grupos en cada batch), se puede incluir en el modelo:

```{r}
# En el diseño del DESeqDataSet
dds_batch <- DESeqDataSetFromMatrix(
  countData = counts,
  colData   = metadata,
  design    = ~ study + status   # el batch (study) antes de la variable de interés
)
```

---

## Guardar los datos

```{r}
# Guardar matriz de cuentas (en la carpeta counts/ de la raíz del proyecto)
dir.create("counts", showWarnings = FALSE)
save(counts, file = "counts/raw_counts.RData")
write.csv(counts, file = "counts/raw_counts.csv")

# Guardar objeto dds (lo usaremos en la clase 5)
save(dds, file = "counts/dds.RData")
```

---

## Recursos

- [DESeq2 vignette](https://bioconductor.org/packages/release/bioc/vignettes/DESeq2/inst/doc/DESeq2.html)

- [ComBat-seq — sva package](https://bioconductor.org/packages/release/bioc/html/sva.html)

- [limma removeBatchEffect](https://rdrr.io/bioc/limma/man/removeBatchEffect.html)

- [Revisión de batch effects en RNA-seq](https://doi.org/10.1186/s12859-016-1270-8)
