---
title: "Clase 5: Expresión diferencial con DESeq2"
subtitle: "Curso: Análisis de bulk RNA-seq"
author: "Sofia Salazar"
date: today
format:
  html:
    toc: true
    toc-depth: 3
    code-fold: false
    theme: cosmo
execute:
  eval: false
  echo: true
---

## Objetivos de la clase

Al finalizar esta sesión podrás:

- Entender el modelo estadístico de DESeq2

- Correr un análisis completo de expresión diferencial

- Interpretar los resultados: log2FoldChange, p-valor y FDR

- Manejar correctamente la corrección de batch en DESeq2

- Visualizar resultados con volcano plots, MA plots y heatmaps

- Exportar la lista final de genes diferencialmente expresados

---

## 1. ¿Por qué DESeq2?

**DESeq2** es el estándar de la industria para análisis de expresión diferencial en RNA-seq porque:

- Modela correctamente la distribución de los datos de RNA-seq (binomial negativa)

- Normaliza automáticamente usando factores de tamaño de librería

- Aplica shrinkage (contracción) del log2FoldChange para estimaciones más estables

- Es robusto con pocas réplicas biológicas

---

## 2. El modelo estadístico de DESeq2

Para cada gen $i$ y muestra $j$, DESeq2 asume:

$$K_{ij} \sim \text{NegativeBinomial}(\mu_{ij}, \alpha_i)$$

donde:
- $\mu_{ij}$ = media esperada de lecturas

- $\alpha_i$ = parámetro de dispersión del gen

La media se modela como:

$$\mu_{ij} = s_j \cdot q_{ij}$$

donde $s_j$ es el factor de tamaño de la muestra $j$ y $q_{ij}$ es la expresión normalizada.

### Normalización por DESeq2

DESeq2 estima **factores de tamaño de librería** para corregir diferencias en la profundidad de secuenciación entre muestras:

```{r}
# Ver los factores de tamaño estimados
sizeFactors(dds)
```

Las cuentas crudas de cada muestra se dividen por su factor de tamaño. Entonces si la muestra A tiene un factor de tamaño de 2, sus cuentas crudas se dividen entre 2 para traerlo a la misma escala que las demás muestras.

---

## 3. Cargar datos de la clase anterior

```{r}
library(DESeq2)
library(ggplot2)
library(pheatmap)
library(dplyr)
library(ggrepel)

# Cargar el objeto dds de la clase 4 (ejecuta desde la raíz del proyecto)
load("counts/dds.RData")
```

---

## 4. Correr DESeq2

### Sin corrección de batch

```{r}
# Diseño simple: solo la variable de interés
design(dds) <- ~ status

# Correr DESeq2 (estima dispersión + prueba estadística)
dds <- DESeq(dds)
```

### Con batch en el modelo

```{r}
# Incluir el estudio de origen (batch) en el modelo — ANTES de la variable de interés
design(dds) <- ~ study + status
dds <- DESeq(dds)
```

```{r}
# Con ComBat-seq (cuentas ya corregidas, sin batch en el diseño)
# Si usamos ComBat-seq en la clase 4, el objeto dds_corrected ya tiene las
# cuentas corregidas y solo necesitamos status en el diseño
design(dds_corrected) <- ~ status
dds_corrected <- DESeq(dds_corrected)
```

---

## 5. Extraer los resultados

```{r}
# Extraer resultados comparando acute vs convalescent
# El segundo nivel es la referencia (denominador)
res <- results(
  dds,
  contrast = c("status", "acute", "convalescent"),
  alpha = 0.05   # umbral de FDR
)

summary(res)
```

```
out of 18000 with nonzero total read count
adjusted p-value < 0.05
LFC > 0 (up)       : 345, 1.9%
LFC < 0 (down)     : 289, 1.6%
outliers [1]       : 12, 0.07%
low counts [2]     : 2100, 12%
```

### Shrinkage del log2FoldChange

El shrinkage reduce el ruido en genes con pocas lecturas (estimaciones más conservadoras y estables):

```{r}
# Aplicar shrinkage (recomendado para visualización y ranking)
res_shrunk <- lfcShrink(
  dds,
  coef = "status_acute_vs_convalescent",
  type = "apeglm"   # método recomendado
)

summary(res_shrunk)
```

---

## 6. Interpretar los resultados

```{r}
# Ver las columnas del resultado
head(as.data.frame(res_shrunk), 3)
```

| Columna | Significado |
|---------|-------------|
| `baseMean` | Promedio de cuentas normalizadas en todas las muestras |
| `log2FoldChange` | log2(acute/convalescent) — positivo = más alto en agudo |
| `lfcSE` | Error estándar del log2FoldChange |
| `stat` | Estadístico de la prueba de Wald |
| `pvalue` | P-valor nominal |
| `padj` | P-valor ajustado por múltiples pruebas (FDR — Benjamini-Hochberg) |

### Umbrales típicos

```{r}
# Criterios de significancia
# |log2FC| > 1 = al menos 2 veces de diferencia
# padj < 0.05 = 5% de tasa de falsos descubrimientos

res_df <- as.data.frame(res_shrunk) |>
  mutate(
    gene_id = rownames(res_shrunk),
    significant = !is.na(padj) & padj < 0.05 & abs(log2FoldChange) > 1,
    direction = case_when(
      significant & log2FoldChange > 0 ~ "Up",
      significant & log2FoldChange < 0 ~ "Down",
      TRUE ~ "NS"
    )
  )

table(res_df$direction)
```

---

## 7. Visualización de resultados

### Volcano Plot

```{r}
# Seleccionar top genes para etiquetar
top_genes <- res_df |>
  filter(significant) |>
  slice_max(abs(log2FoldChange), n = 20)

ggplot(res_df, aes(x = log2FoldChange, y = -log10(padj), color = direction)) +
  geom_point(alpha = 0.5, size = 1) +
  geom_text_repel(data = top_genes,
                   aes(label = gene_id),
                   size = 3, max.overlaps = 15) +
  scale_color_manual(values = c("Up" = "#E41A1C",
                                 "Down" = "#377EB8",
                                 "NS" = "grey60")) +
  geom_vline(xintercept = c(-1, 1), linetype = "dashed", color = "black") +
  geom_hline(yintercept = -log10(0.05), linetype = "dashed", color = "black") +
  labs(title = "Volcano plot: Agudo vs. Convaleciente",
       x = "log2 Fold Change",
       y = "-log10(FDR)",
       color = "Dirección") +
  theme_bw()
```

### MA Plot

```{r}
# MA plot: muestra la relación entre expresión media y fold change
plotMA(res_shrunk,
       ylim = c(-5, 5),
       alpha = 0.05,
       main = "MA plot: Agudo vs. Convaleciente")
```

### Heatmap de genes significativos

```{r}
library(pheatmap)

# Genes significativos
sig_genes <- rownames(res_df[res_df$significant & !is.na(res_df$significant), ])

# Transformación para el heatmap (ver clase 4: nunca graficamos cuentas crudas).
# Usamos rlog porque son 16 muestras; con n >= 30 usaríamos vst().
# blind = FALSE: aquí sí queremos que la transformación conozca el diseño,
# porque ya no estamos explorando a ciegas.
rld <- rlog(dds, blind = FALSE)

# Extraer la matriz de expresión de los genes significativos
mat <- assay(rld)[sig_genes, ]

# Centrar por fila (z-score)
mat_scaled <- t(scale(t(mat)))

# Anotaciones de columnas
annotation_col <- as.data.frame(colData(dds)[, c("status", "study"), drop = FALSE])

pheatmap(
  mat_scaled,
  annotation_col = annotation_col,
  show_rownames = nrow(mat_scaled) < 50,   # solo si hay pocos genes
  cluster_rows = TRUE,
  cluster_cols = TRUE,
  color = colorRampPalette(c("#3B4CC0", "white", "#B40426"))(100),
  main = "Genes diferencialmente expresados"
)
```

---

## 8. Retomar: batch correction en DESeq2

### ¿Cuándo usar cada estrategia?

| Situación | Estrategia recomendada |
|-----------|----------------------|
| Batch conocido, bien balanceado | `design = ~ study + status` |
| Batch conocido, desbalanceado | ComBat-seq antes de DESeq2 |
| Batch desconocido | SVA (surrogate variable analysis) |

### Con ComBat-seq (cuentas corregidas)

```{r}
# Si usaste ComBat-seq en la clase 4
dds_cb <- DESeqDataSetFromMatrix(
  countData = counts_corrected,  # cuentas corregidas por ComBat-seq
  colData   = metadata,
  design    = ~ status           # SIN batch en el diseño (ya fue corregido)
)

dds_cb <- DESeq(dds_cb)

res_cb <- results(dds_cb,
                   contrast = c("status", "acute", "convalescent"),
                   alpha = 0.05)
```

### Con SVA (batch desconocido)

Con SVA podemos inferir los batch effects si se sospecha de alguno pero no se tienen los metadatos. Sin embargo esto tiende a sobrecorregir y eliminar efectos que tal vez sí son interesantes para el estudio.
 
```{r}
library(sva)

# Estimar surrogate variables
dat <- counts(dds, normalized = TRUE)
mod <- model.matrix(~ status, data = colData(dds))
mod0 <- model.matrix(~ 1, data = colData(dds))

svseq <- svaseq(counts(dds), mod, mod0)
n_sv <- svseq$n.sv

# Agregar SVs a los metadatos
colData(dds)$SV1 <- svseq$sv[, 1]
if (n_sv > 1) colData(dds)$SV2 <- svseq$sv[, 2]

# Incluir SVs en el diseño
if (n_sv >= 2) {
  design(dds) <- ~ SV1 + SV2 + status
} else if (n_sv == 1) {
  design(dds) <- ~ SV1 + status
}

dds <- DESeq(dds)
```

---

## 9. Exportar la lista de genes

```{r}
# Filtrar genes significativos y ordenar por padj
results_final <- res_df |>
  filter(!is.na(padj)) |>
  arrange(padj) |>
  select(gene_id, baseMean, log2FoldChange, lfcSE, pvalue, padj, direction)

# Ver los top 20
head(results_final, 20)

# Guardar todos los genes (con y sin significancia) en la carpeta results/
dir.create("results", showWarnings = FALSE)
write.csv(results_final,
          file = "results/resultados_acute_vs_convalescent.csv",
          row.names = FALSE)

# Guardar solo los genes significativos
write.csv(results_final |> filter(significant == TRUE),
          file = "results/DEGs_acute_vs_convalescent_sig.csv",
          row.names = FALSE)
```

---

## 10. Lista final de genes

El archivo de resultados tiene el siguiente formato:

```
gene_id             baseMean  log2FoldChange  lfcSE    pvalue      padj       direction
ENSG00000000003.15  1823.4    2.34            0.18     1.2e-25    3.4e-22    Up
ENSG00000000419.12  456.7    -1.89            0.22     5.6e-18    8.1e-15    Down
...
```

**Interpretación:**
- `log2FoldChange = 2.34` → el gen está ~5x más expresado en agudo vs. convaleciente
- `log2FoldChange = -1.89` → el gen está ~3.7x menos expresado en agudo
- `padj < 0.05` → significativo después de corrección por múltiples pruebas

---

## Recursos

- [DESeq2 vignette completo](https://bioconductor.org/packages/release/bioc/vignettes/DESeq2/inst/doc/DESeq2.html)

- [Love et al. 2014 — paper de DESeq2](https://doi.org/10.1186/s13059-014-0550-8)

- [apeglm shrinkage](https://bioconductor.org/packages/release/bioc/html/apeglm.html)

- [SVA — surrogate variable analysis](https://bioconductor.org/packages/release/bioc/html/sva.html)
